【裁判字號】    95,家訴,153
【裁判日期】    971231
【裁判案由】    分割遺產
【裁判全文】
臺灣板橋地方法院民事判決             95年度家訴字第153號
原      告  丙○○
訴訟代理人  游蕙菁律師
被      告  乙○○
訴訟代理人  陳金漢律師
複  代理人  蔡雅蓯律師
被      告  甲  ○
上列當事人間請求分割遺產事件，本院於民國97年12月23日言詞
辯論終結，判決如下：
    主  文
原告之訴及假執行之聲請均駁回。
訴訟費用由原告負擔。
    事實及理由
一、原告主張：
（一）本件原告與被告二人均係被繼承人李蘇含笑之子女，被繼
      承人李蘇含笑於民國93年11月6日辭世時，遺有如附表1所
      示之不動產計12筆，以及如附表2所示之存款即華南商業
      銀行北三重分行存款新台幣（下同）0000000 元、郵政儲
      金存款116931元、第一銀行三重埔分行19335 元，此有財
      政部台灣省北區國稅局遺產稅核定通知書影本可稽，且被
      繼承人所遺門牌台北縣三重市○○路○ 段99巷23弄6 號房
      屋出租，每月租金30000 元，房屋租賃契約末日為98年1
      月31日，被繼承人所遺門牌台北縣三重市○○路○ 段99巷
      11號4 樓房屋出租，每月租金13000 元，房屋租賃契約之
      末日為98年7 月24日，以上均為被告乙○○所自認，前揭
      遺產即應由兩造共同繼承，而兩造為被繼承人之子女，依
      民法第1138條及第11 44 條第1 款規定，兩造之應繼分均
      為遺產三分之一。
（二）查被告乙○○自93年11月8日起至94年11月10日止，持被
      繼承人李蘇含笑死後所遺留之上揭銀行存款存摺及印鑑章
      ，以李蘇含笑之名義，分別於：
      1、93年11月8日、同年11月17日、同年11月29日、同年12
         月8日、12月10日向華南商業銀行北三重分行提領繼承
         人李蘇含笑留於華南商業銀行北三重分行存款100萬元
         、100萬元、150萬元、100萬、12萬元四次，計462萬
         元，嗣又分別於94年2月14日、同年月22日及94年11月
         10日自華南商業銀行三重分行提領繼承人李蘇含笑存
         款盜領100萬元、100萬元、45萬元，計245萬元，前後
         共計707萬元，經原告發函被告乙○○返還，被告乙○
         ○始將其中0000000元匯回華南銀行北三重分行帳戶，
         至提起本訴日為止，被繼承人李蘇含笑留存於華南銀
         行北三重分行之存款僅餘0000000元，被告乙○○已自
         華南銀行北三重分行實際領取0000000元，為被告乙○
         ○所自認。
      2、93年11月8日至三重忠孝路郵局領取被繼承人留於郵局
         之存款119356元，亦為被告乙○○所自認。
（三）被告乙○○自被繼承人所遺下列房屋收取租金收益如下：
       1、被告乙○○自被繼承人所遺門牌台北縣三重市○○路
          ○段99巷23弄6號房屋收取每月租金30000元，房屋租
          賃契約末日為98年1月31日，被告乙○○自93年11月6
          日起至97年9 月6 日止，已收取租金共計0000000 元
          整，自97年10月6 日起，被告乙○○亦按月收取每月
          租金30000 元至房屋租賃契約末日98年1 月31日止，
          為被告乙○○所自認。
       2、被告乙○○自被繼承人所遺門牌台北縣三重市○○路
          ○段99巷11號4樓房屋收取每月租金13000元，房屋租
          賃契約之末日為98年7月24日，被告乙○○自93年11
          月6 日起至97年9 月6 日止，已收取租金611000元整
          ，自97年10月6 日起，被告乙○○亦按月收取每月租
          金13000 元至房屋租賃契約末日98年7 月24日止，亦
          為被告乙○○所自認。
       3、至於被告乙○○主張應依其所有土地公告現值與系爭
          前開房屋價值比例分配前揭房租，再就房屋分配之部
          份，按應繼分三分之一分配予兩造三人云云，殊無理
          由，蓋：
          所謂房租係房屋承租人與房屋所有權人間約定使用
          房屋之代價，其契約係存在於房屋承租人與房屋所有
          權人間，房屋承租人並無以房租支付使用土地代價之
          意，而與土地所有權人無關；況房屋所有權人使用
          土地是否須支付代價？如何支付？端視房屋所有權人
          與土地所有權人之如何約定，係屬另一法律關係，本
          件被告乙○○迄未證明與被繼承人李蘇含笑間有何地
          租之約定，亦從未向被繼承人李蘇含笑請求支付，被
          繼承人李蘇含笑所有系爭前開房屋使用被告乙○○之
          土地顯屬無償。
（四）、按繼承人有數人時，在分割遺產前，各繼承人對於遺產
        全部為公同共有；繼承人得隨時請求分割遺產，但法律
        另有規定或契約另有訂定者，不在此限，民法第1151條
        、第1164條分別定有明文。又公同共有物分割之方法，
        除法律另有規定外，應依關於共有物分割之規定，此觀
        同法第830條第2項規定自明。再按分割之方法，不能協
        議決定者，法院得因任何共有人之聲請，命為左列之分
        配：一、以原物分配於各共有人。二、變賣共有物，以
        價金分配於各共有人。以原物為分配時，如共有人中，
        有不能按其應有部分受分配者，得以金錢補償之，民法
        824條第2項、3項定有明文。原告請求協議分割遺產，
        均遭被告乙○○拒絕，又系爭遺產並無不能分割之情形
        ，亦無不分割之約定，兩造就系爭遺產既不能協議分割
        ，原告請求裁判分割系爭遺產，顯於法有據。
（五）分割方法：原告主張本件遺產（包括存款、不動產及其租
      金收益）之分割方法，於原則上，應就遺產總額各依應繼
      分三分之一分割，其具體分割方法如下：
      1、存款部份：被繼承人遺產中之存款部份，原應由兩造
         三人平分，每人各得0000000 元，因被告乙○○已先
         行自銀行領得0000000 元，就應分得之0000000 元部
         份已超出0000000 元，此超出部份原告主張應自不動
         產價額中予以扣除，分別補償原告及被告甲○，爰提
         出存款部份之分割方法如訴之聲明二所示，即附表2
         所示第一銀行三重埔分行存款由原告與被告甲○各分
         得24203 元；郵政儲金存款由原告與被告甲○各分得
         1098元、由被告乙○○分得119356元，惟不得再領取
         （蓋被告乙○○已自郵局實際領得119356元）；華南
         銀行北三重分行存款由原告與被告甲○各分得0000000
         元，被告乙○○分得新台幣0000000 元，惟不得再領
         取（蓋被告乙○○已自華南銀行北三重分行實際領取
         0000000 元）。
      2、不動產部份：遺產中之不動產價額經鑑價為00000000
         元，從而依應繼份各三分之一計算，每人應分得之價
         額約為0000000 元，惟因被告乙○○就存款部份溢領
         0000000 元，應自不動產價額中扣除，分別補償原告
         及被告甲○，是以兩造三人就不動產價額之分割部份
         ，即應為原告與被告甲○各為0000000 元（0000000
         ＋＜000 0000÷2 ＞＝0000000） ，被告乙○○為000
         0000元（0000000 －0000000 ＝0000000） ，就此部
         份，原告同意被告乙○○所提出之不動產分割方法（
         如訴之聲明一所示），即：附表1 所示編號1 、11
         不動產由原告單獨取得所有權。附表1 所示編號8、
         9 、10、12不動產由被告乙○○單獨取得所有權。
         附表1 所示編號2 、3 、4 、5 、6 、7 不動產由被
         告甲○單獨取得所有權。
      3、租金收益部份：
         被告乙○○自被繼承人所遺門牌台北縣三重市○○
         路○段99巷23弄6號房屋收取每月租金30000元，自93年
         11月6 日起至97年9 月6 日止，共計收取0000000 元
         整，應分別給付原告及被告甲○各470000元，暨自97
         年10月6 日起，被告乙○○應按月於每月10日分別給
         付原告及被告甲○各10000 元整，至房屋租賃契約之
         末日98年1 月31日止。
         被告乙○○自被繼承人所遺門牌台北縣三重市○○
         路○段99巷11號4樓房屋收取每月租金13000元，自93年
         11月6 日起至97年9 月6 日止，共計收取租金611000
         元整，應各給付原告及被告甲○203666元，暨自97年
         10月6 日起，被告乙○○應按月於每月10日分別給付
         原告及被告甲○各4333元整，至房屋租賃契約之末日9
         8 年7 月24日止。
（六）並聲明：
      1、附表1所示編號1、11不動產由原告單獨取得所有權；
         附表1所示編號8、9、10、12不動產由被告乙○○單獨
         取得所有權；附表1所示編號2、3、4、5、6、7不動產
         由被告甲○單獨取得所有權。
      2、附表2所示第一銀行三重埔分行存款由原告與被告甲○
         各分得24203 元；郵政儲金存款由原告與被告甲○各
         分得新台幣1098元、由被告乙○○分得119356元，被
         告乙○○已領得；華南銀行北三重分行存款由原告與
         被告甲○各分得0000000 元、被告乙○○分得0000000
         元，被告乙○○已領得。
      3、被告乙○○自被繼承人所遺門牌台北縣三重市○○路○
         段99巷23弄6 號房屋收取每月租金30000 元，自93年1
         1 月6 日起至97年9 月6 日止共計0000000 元整，應
         分別給付原告及被告甲○各470000元，暨自97年10月6
         日起，被告乙○○應按月於每月10日分別給付原告及
         被告甲○各10000 元整，至房屋租賃契約之末日98年1
         月31日止。
      4、被告乙○○自被繼承人所遺門牌台北縣三重市○○路○
         段99巷11號4 樓房屋收取每月租金13000 元，自93年
         11月6 日起至97年9 月6 日止共計611000元整，應分
         別給付原告及被告甲○各203666元，暨自97年10月6
         日起，被告乙○○應按月於每月10日分別給付原告及
         被告甲○各4333元整，至房屋租賃契約之末日98年7
         月24日止。
      5、原告願以台灣銀行可轉讓定期存單供擔保，請准宣告假
         執行。
二、被告甲○未於言詞辯論期日到場，惟據其提出書狀陳述略以
    ：被告父親曾於61年4 月20日因原告與人私奔敗壞家風而與
    原告終止養，當時原告與被告家人並無往來，土地全由胞弟
    繼承，80年胞弟與建商合建，因被告二人均為養子女，弟乙
    ○○為安母心，乃信託以母名義為起造人，係為系爭三重忠
    孝路房地所有權人為何分離之由來。事隔20年母李蘇含笑突
    於81年收養原告，被告均不知情，82年乙○○因早年繼承父
    親之土地合建完成，母親即交代乙○○將分得房子各分二間
    給被告及原告，並囑原告於母親百年後應無條件將遺產由胞
    弟繼承，原告同意，被告乙○○即各分二間房子給原告及被
    告。詎母親過世後，原告竟反悔等語；被告乙○○則辯稱：
（一）被繼承人李蘇含笑遺產明細表：
      1、銀行存款明細
編號  行別         存款        各分得金額  乙○○已領
    華銀（三重）7,156,468元  2,385,489元 4,608,395元
    郵儲        121,552元    40,517元    119,356元
    一銀（三重）48,407元     16,135元    0
合計：            7,326,427元  2,442,142元 4,727,751元
     2、不動產明細
編號 座     落                              鑑 定 價 格
   台北縣三重市○○段0398之0000           6,571,008元
   桃園縣大溪鎮○○段坑底小段0486之0000
   桃園縣大溪鎮○○段坑底小段0486之0002
   桃園縣大溪鎮○○段坑底小段0486之0003
   桃園縣大溪鎮○○段坑底小段0486之0004
   桃園縣大溪鎮○○段坑底小段0486之0005
   桃園縣大溪鎮○○段坑底小段0486之0006
   三重市○○路○段99巷23弄4號5樓
   三重市○○路○段99巷23弄6號
   三重市○○路○段99巷23弄6號5樓
   三重市○○里○○路○段16巷24號         94,500元
   三重市○○里○○路○段99巷11號4 樓     1,060,022元
（二）三家銀行之存款7,326,427 元扣除喪葬費70萬，已繳遺產
      稅40萬元，餘6,226,427 元，每人可分得2,075,475 元。
（三）不動產計15,065,695元，每人可分得5,021,898元，加上
      存款每人可繼承之2,075,475元，合計可繼承7,097,373元
      。
（四）1、不動產遺產明細編號11三和路之房係坐落於編號1之土
         地上，二者房地總價為6,665,508元。
      2、編號2－7共6筆土地為相連之土地，總計為4,365,076
         元。
      3、編號8、9、10、12四間房子所坐落之土地所有權人係
         被告，因房地不宜分離，所以應宜歸被告繼承，其價
         值合計為4,035,111元。
（五）被告主張分配方式：
      1、編號8、9、10、12四間房子因坐落於被告之土地上，
         因而以房地為原則之情況下，應宜由被告繼承人分得
         4,035,111元。
      2、大溪土地附近為墳地，當年購係為蓋家族祠堂用，大
         姐甲○同意本案分割後轉給被告，由被告與叔叔堂兄
         弟等人協議作為蓋家族祠堂（目前土地上有二祖先墳
         墓），因而認應由甲○繼承分得（4,365,076元）。
      3、編號1與11二房係合一之建物與基地，早年即由叔嬸及
         重殘之堂哥居住，建議由原告繼承取得6,665,508元。
      4、由於存款與不動產合計每人可繼承7,097,373元，因如
         依上述方式繼承，原告可另自存款中繼承分得（7,097
         ,373 －6,665,508）＝431,865元大姐甲○可再分得存
         款（7,097,373－4,393,129）＝2,704,244元大姐不足
         部分由被告處理補足。
（六）系爭繼承房屋三重市○○路○ 段99巷11號4 樓租金為13,0
      00元，同巷23弄6 號1 樓、2 樓合租45,000元，被告與承
      租人口頭約定1 樓租金30,000元，2 樓15,000元，上述2
      樓房屋為被告乙○○所有，1 樓及4 樓房屋為母所有，土
      地則為被告乙○○所有，依財政部臺灣省北區國稅局核定
      上列4 樓及1 樓之價值各為312,600 元及275,600 元，而
      依土地謄本所載該4 樓房屋坐落基地為二重埔段頂崁小段
      9-45地號，1 樓則坐落同小段9 地號土地，依公告現值計
      算，系爭房屋坐落被告所有之土地價值各為：
      1、9地號1樓：473㎡*12/40*55600÷6＝0000000元。
      2、9-45地號4樓：318㎡*1/10*55600＝0000000元。
      以上房地價值比例計算原告每月應得租金如下：
      1、4樓部分：13000*312600/0000000÷3＝1030元。
      2、1樓部分：30000*275600/0000000÷3＝1559元。
      由於系爭出租二屋登記於母名下，土地為被告所有，依上
      列計算，每月原告可分得之租金為2589元，母過世至今38
      月餘，原告可分得9 萬餘元，十幾年來原告未曾奉養過母
      一天，且違母命在先，又為此每月區區9 萬餘元計較，實
      令被告乙○○難過與不平。
（七）並均聲明：原告之訴駁回。
三、法院之判斷：
（一）被告甲○未於言詞辯論期日到場，查無民事訴訟法第386
      各款所列情形之一，准原告聲請，由其一造辯論而為判決
      。
（二）按繼承人有數人時，在分割遺產前，各繼承人對於遺產全
      部為公同共有，民法第1151條定有明文。而繼承人請求分
      割該公同共有之遺產，性質上為處分行為，如係不動產，
      依民法第759條規定，於未辦妥繼承登記前，不得為之。
      又不動產之繼承登記，得由任何繼承人為全體繼承人申請
      之，除經繼承人全體同意，得申請為分別共有之登記外，
      均應申請為公同共有之登記。是繼承人亦無請求他繼承人
      協同辦理不動產繼承登記之必要。（最高法院69年度台上
      字1166號判例、88年度台上字第1053號、82年度台上字第
      1783號判決要旨均可參照）。查原告主張附表1、2及如附
      表1編號9、12房屋之每月租金均為被繼承人李蘇含笑之遺
      產，兩造為全體繼承人，有卷附之戶籍謄本、土地及建物
      登記謄本、房屋稅單、第一商業銀行三重埔分行2007年4
      月25日一三重埔字第9003號函附資金往來明細、華南商業
      銀行北三重分行96年5月8日華北三存字第134號函附資金
      往來明細、臺灣郵政股份有限公司96年5月16日營字第096
      50010144號函附交易明細表在卷可稽，且為被告所不爭執
      ，自堪信實，依法自應由全體繼承人共同繼承，而其中就
      附表1 所示之不動產繼承登記本得先由原告或被告為全體
      繼承人申請登記之。又依民法第759 條規定，不動產非經
      登記不得處分，而本件如附表1 所示之不動產，尚未辦理
      遺產繼承登記，此參卷附土地及建物登記謄本自明，是以
      原告未經辦理遺產繼承登記前，即逕訴請分割如附表1 之
      共有物，自無從准許。
（二）再者，原告所主張系爭遺產中之建物即附表1 編號11 之
      門牌號碼：台北縣三重市○○路○段16巷24號房屋，則因
      未辦理建物所有權第一次保存登記，並無建物登記謄本可
      參，而僅有原告所提出房屋稅單1 件為憑，則此部分建物
      既未辦理建物所有權第一次保存登記，本無從為繼承登記
      ，自亦無法為分割遺產之處分行為，揆諸前揭規定及說明
      ，原告請求分割此部分建物之遺產，亦屬無據。
（三）次按民法第1164條所定之遺產分割，係以遺產為一體，整
      個的為分割，而非以遺產中個個財產之分割為對象，亦即
      遺產分割之目的在遺產公同共有關係全部之廢止，而非個
      個財產公同共有關係之消滅。原告既依民法第1164條規定
      訴請分割遺產，除非依民法第828 條、第829 條規定，經
      全體公同共有人同意，僅就特定財產為分割，否則依法自
      應以全部遺產為分割對象（最高法院88年度臺上字第2837
      號判決參照）。經查，被繼承人李蘇含笑留有之遺產，有
      如附表1 、2 及如附表1 編號9 、12房屋之每月租金，而
      於如附表1 所示之不動產未辦理繼承登記之前，並無法為
      遺產之分割，則揆諸前揭說明，所有遺產必須一併分割，
      本件自無從僅就如附表2 及如附表1 編號9 、12房屋之每
      月租金為部分分割，故原告就此部分遺產之分割請求，自
      屬無據。
（四）從而，原告請求分割被繼承人李蘇含笑之系爭遺產，為無
      理由，應予駁回。原告之訴已經駁回，其假執行之聲請已
      失所附麗，應併予駁回之。
四、至兩造其餘之攻擊或防禦方法，及未經援用之證據，經本院
    斟酌後，認為均不足以影響本判決之結果，自無逐一詳予論
    駁之必要，併此敘明。
五、結論：本件原告之訴為無理由，並依民事訴訟法第385條第1
    項前段、第78條，判決如主文。
中    華    民    國    97    年    12    月    31    日
                      家事法庭  法  官  葉靜芳
以上正本係照原本作成
如對本判決不服須於裁定送達後20日內向本院提出上訴狀
中    華    民    國    97    年    12    月    31    日
                                書記官  劉春美
附表1：
編號  種類  所在地              面積   持分    價額
                               （㎡）          （元）
1     土地  台北縣三重市○○段
            398地號             64.34  全部    0000000
0     土地  桃園縣大溪鎮○○段
            坑底小段486地號     706    全部    000000
0     土地  桃園縣大溪鎮○○段
            坑底小段486-2地號   632    全部    000000
0     土地  桃園縣大溪鎮○○段
            坑底小段486-3地號   820    全部    000000
0     土地  桃園縣大溪鎮○○段
            坑底小段486-4地號   700    全部    000000
0     土地  桃園縣大溪鎮○○段
            坑底小段486-5地號   544    全部    000000
0     土地  桃園縣大溪鎮○○段
            坑底小段486-6地號   298    全部    000000
0     房屋  三重市○○路○段99
            巷23弄4號5樓               全部    000000
0     房屋  三重市○○路○段99
            巷23弄6號地面層            全部    0000000
00    房屋  三重市○○路○段99
            巷23弄6號5樓               全部    000000
00    房屋  三重市○○路○段16
            巷24號（坐落台北縣
            三重市○○段398地號）      全部    00000
00    房屋  三重市○○路○段99巷
            11號4樓                    全部    0000000
附表2
編號  種類  所在名稱             金額     實際存款
1     存款  第一銀行三重埔分行   19335 元  0000000 元
2     存款  郵政儲金             116931元  121552元
3     存款  華南銀行北三重分行   0000000元 48407元


司法院資訊處製作；財團法人民間司法改革基金會備份。
